【裁判字號】    97,訴,660
【裁判日期】    970829
【裁判案由】    確認委任關係不存在
【裁判全文】
臺灣桃園地方法院民事判決               97年度訴字第660號
原      告  甲○○
被      告  瑞成光電科技股份有限公司
法定代理人  乙○○
訴訟代理人  郭睦萱律師
上列當事人間請求確認委任關係不存在事件，本院於民國97年8
月21日言詞辯論終結，判決如下：
    主      文
原告之訴駁回。
訴訟費用由原告負擔。
    事實及理由
壹、程序方面：
一、按股份有限公司應由董事長對外代表公司，惟公司與董事間
    訴訟，除法律另有規定外，則由監察人或股東會所選任之人
    代表公司為訴訟，公司法第208條第3 項、第213條定有明文
    ，其立法目的乃恐董事長代表公司對董事起訴，難免有循私
    之舉。若公司已解散行清算程序，公司董事雖不得以董事身
    分執行職務，而應由清算人執行清算事務，但公司之清算，
    原則上以董事為清算人，除非公司法或章程另有規定或股東
    會另選清算人時，不在此限。且清算人於執行清算事務範圍
    內，除另有規定外，其權利義務與董事同。公司法第322 條
    第1 項及第324 條亦分別定有明文。是董事原則上應為清算
    人，且清算人之權利義務與董事同，則董事以清算人身分對
    董事為訴訟，亦難免有循私之舉。依同一法理，仍不宜由董
    事以清算人身分對董事為訴訟。再查清算中，公司股東會與
    監察人依然存續，對董事之訴訟依法仍應由監察人或股東會
    所選任之人代表公司為之，始為適法（最高法院94年度台上
    字第230 號判決意旨參照）。本件被告於民國96年12月10日
    經主管機關經濟部以經授中字第0963534355號函廢止公司登
    記，依公司法第26條之1 準用第24條規定，被告應進行清算
    程序；而原告在被告公司變更登記表上仍列名為被告之董事
    ，且本件係屬董事與公司間之訴訟，揆諸上開說明，自應以
    被告之監察人乙○○作為被告之法定代理人，合先敘明。
二、次按確認之訴，非原告有即受確認判決之法律上利益者，不
    得提起。所謂即受確認判決之法律上利益，係指法律關係之
    存否不明確，原告主觀上認其在法律上之地位有不安之狀態
    存在，且此種不安之狀態，能以確認判決將之除去者而言（
    最高法院52年台上字第1240號判例意旨參照）。本件原告主
    張其於94年3 月15日向被告辭去董事之職務，惟原告迄今仍
    登記為被告名義上董事乙節，此有被告公司變更登記表附卷
    可稽。是兩造間是否仍有董事之委任關係即屬不明確，而民
    眾申請被告公司之登記資料時，無從得知原告並未擔任被告
    之董事職務；且依公司法第12條規定，原告雖未擔任該項董
    事職務，仍不得以其事由對抗第三人，則此將造成原告法律
    上地位之不安定，而該不安定之法律上地位，得以本件確認
    判決除去。故原告自有提起本件確認訴訟之法律上利益。
貳、實體方面：
一、本件原告主張：其於91年11月28日起由訴外人先端投資有限
    公司指派擔任被告之法人董事，嗣於94年3 月10日起以個人
    身分擔任被告董事，其後，於94年3 月15日以台北仁愛路24
    支郵局存證信函第178 號向被告表示辭任董事，該函於次日
    送達被告，依民法第549 條第1 項規定，兩造間委任關係即
    告終止。詎其於97年2 月接獲財政部台灣省北區國稅局大溪
    稽徵所來函，表示其為被告之法定清算人，始知被告未依法
    辦理變更登記，致雙方法律關係存否不明確，使原告法律上
    地位，有不安之危險，有賴確認判決除去之等語。爰聲明請
    求確認原告與被告間董事之委任關係不存在。
二、被告則以：原告於94年3 月15日將辭職之存證信函寄發予被
    告之董事長鄭郭明，寄件地址為基隆市○○路455 巷24 之1
    號，該址為鄭郭明個人之住所，惟被告於94年3 月7 日已選
    任楊宏平為新任之董事長，上開函件寄發時，董事長已非鄭
    郭明，且鄭郭明亦未擔任被告之董事或監察人等職，而原告
    所提出之被告公司變更登記表，乃為變更登記前之資料，故
    原告提起本件訴訟並無理由等語，資為抗辯。並聲明：駁回
    原告之訴。
三、按公司與董事間之關係，除本法另有規定外，依民法關於委
    任之規定；當事人之任何一方，得隨時終止委任契約；非對
    話而為意思表示者，其意思表示，以通知達到相對人時，發
    生效力。公司法第192 條第4 項，民法第549 條第1 項、第
    95條第1 項前段分別定有明文。本件原告主張其於94年3 月
    15日以存證信函向被告辭去董事職務，該函於翌日送達與鄭
    郭明，有台北仁愛路24支郵局存證信函第178 號影本、送達
    回執影本各1 紙為據，是原告此部分主張堪信為真。惟依經
    濟部97年8 月18日經授中字第09732863920 號函所示，可知
    被告係於93年9 月13日董事會推選鄭郭明為董事長，並由經
    濟部於93年9 月22日以經授中字第09332757000 號函核准變
    更登記，嗣鄭郭明檢附93年9 月30日致被告請辭該公司董事
    長及董事職位請辭書函送桃園縣政府轉經濟部，再由經濟部
    於93年12月6 日以經授中字第09333134270 號函請被告儘速
    召開股東會補選董事及召開董事會補選董事長，其後，被告
    於94年3 月7 日召開股東會補選楊宏平為董事，同日下午2
    時召開董事會推選楊宏平為董事長，經濟部乃於94年3 月10
    日以經授中字第09431790760 號函核准變更登記在案，故被
    告自94年3 月7 日起負責人登記為楊宏平，且有上開函文及
    被告公司變更登記表、被告93年9 月13日董事會議事錄、董
    事會出席簽到簿、鄭郭明出具之董事長願任同意書、辭職聲
    明函、請辭書、被告94年3 月7 日股東會議事錄、94年3 月
    7 日董事會議事錄、董事簽到簿到等件在卷可佐，原告對此
    並無其他反證提出，是原告於94年3 月15日發函要向被告辭
    去董事職務時，被告當時之董事長應係楊宏平之事實，應堪
    認定。又被告之營業處所係位於桃園縣大溪鎮○○路365 號
    ，而楊宏平之住所則在台北市○○路○ 段109 號4 樓之4 ，
    有被告公司變更登記表附卷可稽，然原告所提出之上開存證
    信函及送達回執上記載之地址為基隆市○○區○○路455 巷
    24之1 號，並列鄭郭明為被告之董事長，該址既與被告之營
    業處所不同，且該函收件人鄭郭明，於收受該函時已不具被
    告之董事長身分，原告復未提出鄭郭明有代理被告受領意思
    表示之權限，從而，上開存證信函之送達，尚難謂已合法發
    生終止兩造間董事委任關係之效力。
四、綜上所述，兩造間董事之委任關係既尚未經原告合法終止，
    是原告請求確認兩造間董事之委任關係不存在，為無理由，
    應予駁回。
五、據上論結，本件原告之訴為無理由，依民事訴訟法第78條，
    判決如主文。
中    華    民    國    97    年    8     月    29    日
                  民事第一庭    法  官  林哲賢
上為正本係照原本作成。
如對本判決上訴，須於判決送達後20日內向本院提出上訴狀。
中    華    民    國    97    年    8     月    29    日
                                書記官  羅美英


司法院資訊處製作；財團法人民間司法改革基金會備份。
